【裁判字號】    98,訴,585
【裁判日期】    980601
【裁判案由】    確認優先購買權存在
【裁判全文】
臺灣臺北地方法院民事判決               98年度訴字第585號
原      告   甲○○
訴訟代理人   乙○○
被      告   丙○○
訴訟代理人   陳國雄律師
上列當事人間確認優先購買權存在事件，本院於中華民國98年 5
月18日言詞辯論終結，判決如下：
    主      文
原告之訴駁回。
訴訟費用由原告負擔。
    事實及理由
一、原告主張：原告前曾向被告承租其所有門牌號碼為臺北市大
    安區○○○路○段 216巷54號5樓之1之房屋（下稱系爭房屋）
    ，租賃期間原於民國96年12月15日屆滿，嗣兩造於97年1月4
    日簽訂協議書（下稱系爭協議書），約定租賃期間自96年12
    月15日起至97年 6月30日止，不再延期，租金每月新臺幣（
    下同） 3萬元，其他則按原租賃契約之約定，並加註被告欲
    出售系爭房屋時，原告有優先承購權。為此，爰依法請求確
    認原告就系爭房屋有優先承購權，並請求被告協同辦理預告
    登記等語。並聲明：（一）請求確認原告對被告所有之系爭
    房屋，於被告欲出售時有優先承購權。（二）被告應協同原
    告辦理系爭房屋預告登記。
二、被告則以：系爭協議書係加註：「若甲方（即被告）欲出售
    此屋時，乙方（即原告）有優先承購權，銷售細節雙方另議
    」，而被告既未有出售之計劃，且銷售細節亦須另議，是系
    爭協議書之效力尚未發生。又原告係起訴請求確認原告對被
    告所有之系爭房屋，於被告欲出售時有優先承購權，但「被
    告欲出售時」之條件迄今尚未發生，是依原告訴之聲明之內
    容，本件欠缺權利保護要件。再者，原告並未依本院97年度
    北簡字第26108號遷讓房屋事件97年9月10日之和解筆錄所載
    ，於98年1月10日自系爭房屋遷出，經被告於98年3月11日言
    詞辯論期日催告原告於14日內遷出，且言明原告如未於期限
    內搬遷，即依民法第 254條之規定解除系爭協議書關於優先
    承購權之約定，不再另為解除之意思表示。然原告並未於期
    限內遷出，遲至98年 4月13日言詞辯論期日方將系爭房屋之
    鑰匙交付被告，是兩造就系爭協議書關於優先承購權之約定
    已經解除，原告自不得為本件請求等語資為抗辯，並聲明：
    原告之訴駁回。
三、兩造不爭執之事實：
（一）原告前曾向被告承租其所有之系爭房屋，租賃期間原於96
      年12月15日屆期，嗣兩造於97年1月4日簽訂系爭協議書，
      約定租賃期間自96年12月15日起至97年6月30日止，不再
      延期，租金每月3萬元，其他則按原租賃契約之約定，並
      加註：「若甲方（即被告）欲出售此屋時，乙方（即原告
      ）有優先承購權，銷售細節雙方另議」。
（二）兩造因本院97年度北簡字第26108號遷讓房屋事件，於97
      年9月10日達成訴訟上和解，和解內容為：「一、被告（
      即本件原告）願於民國98年 1月10日前自臺北市大安區○
      ○○路○段216巷54號5樓之1房屋遷出，將房屋返還原告；
      並自97 年9月1日起至98年1月10日止按月給付原告（即本
      件被告）新臺幣參萬元。二、被告若未於98年1月10日前
      自前項房屋遷出，將房屋返還原告，願自97年9月1日起至
      返還房屋之日止，按月給付原告新台幣壹拾伍萬元之違約
      金」。
（三）原告分別以臺北敦南郵局存證信函第 104號、永吉郵局存
      證信函第39號存證信函通知被告伊已於98年1月9日自系爭
      房屋遷出。
四、得心證之理由：
（一）按確認法律關係之訴，非原告有即受確認判決之法律上利
      益者，不得提起之。民事訴訟法第247條第1項定有明文。
      又所謂即受確認判決之法律上利益，係指法律關係之存否
      不明確，原告主觀上認其在法律上之地位有不安之狀態存
      在，且此種不安之狀態，能以確認判決將之除去者而言，
      若縱經法院判決確認，亦不能除去其不安之狀態者，即難
      認有受確認判決之法律上利益。最高法院52年台上字第12
      37號著有判例足參。經查，本件原告主張伊對系爭房屋有
      優先購買權，惟被告否認之，使兩造間是否仍存有優先購
      買權之法律關係即有不明之處，且原告主觀上認其在法律
      上之地位有不安之狀態存在，而此種不安之狀態，確能以
      確認判決將之除去，是本件原告所提起之確認之訴有確認
      利益甚明，合先敘明。
（二）本件兩造所爭執事項為：於系爭協議書關於優先承購權之
      約定是否已經成立生效? 原告依系協議書之約定請求確認
      其就系爭房屋享有優先承購權，並請求被告協同辦理預告
      登記，是否有據? 經查：
  １、按基地出賣時，地上權人、典權人或承租人有依同樣條件
      優先購買之權，房屋出賣時，基地所有權人有依同樣條件
      優先購買之權，土地法第104條第1項定有明文，其立法意
      旨在於房屋及基地如不屬於同一人所有時，毋論基地或房
      屋之所有人，出賣其基地或房屋時，對方均有優先購買其
      基地或房屋之權利，旨在使基地與基地上之房屋合歸一人
      所有，以盡經濟上之效用，並杜紛爭，最高法院65年臺上
      字第 530號、62年臺上字第2962號判例可資參照。又解釋
      意思表示，應探求當事人之真意，不得拘泥於所用之辭句
      ，民法第98條亦有明文。本案所爭執之優先購買權，法律
      上屬於約定優先購買權之性質，探究兩造約定之真意，不
      外為保障承租人就系爭房屋之使用權不因房屋所有權之轉
      讓而有所減損，雖民法第425條有所有權移轉不破租賃之
      規定以保障承租人，惟其仍有使承租人於租期屆滿時，因
      新任所有人不願出租而無法繼續承租，因此陷於經濟上不
      利益之風險，其保障程度自不可能與所有權人並立。是本
      案兩造約定優先購買權之目的，係為保障承租人繼續使用
      系爭房屋之權限，不因租賃標的物所有權之移轉而受影響
      ，而約定在被告出售系爭房屋之時，系爭房屋之承租人即
      原告有優先承買權。
  ２、兩造於97年1月4日簽訂系爭協議書，約定租賃期間自96年
      12月15日起至97年 6月30日止，不再延期，其他則按原租
      賃契約之約定，並加註：「若甲方（即被告）欲出售此屋
      時，乙方（即原告）有優先承購權，銷售細節雙方另議。
      」等語，有系爭協議書（詳本院卷第 5頁）在卷可稽，且
      為兩造所不爭執，系爭協議書自屬有效。兩造所簽訂之系
      爭延長租賃契約及約定原告享有系爭房屋優先承購權之協
      議雖有效，惟系爭協議所約定租賃期間僅自96年12月15日
      起至97年 6月30日止，兩造約定原告享有系爭房屋優先承
      購權於97年 6月30日原告對系爭房屋之租期屆滿後，已失
      其效力。原告於本件起訴時即97年11月24日既非系爭房屋
      之承租人，況被告前向本院簡易庭起訴（案號：本院97年
      度北簡字第 26108號），請求原告遷讓系爭房屋，兩造於
      97年9月10日達成訴訟上和解，和解內容為被告願於98年1
      月10日前自系爭房屋遷出，將該屋返還原告，原告並已發
      函通知被告其已於98年1月9日自系爭房屋遷出，復為兩造
      所不爭執，益徵原告對系爭房屋無使用收益之權利，其亦
      已失去系爭房屋之事實上處分權。依上開說明，兩造簽訂
      系爭協議書所約定優先購買權之真意既為：若在系爭協議
      所約定租賃期間即自96年12月15日起至97年 6月30日止內
      ，被告出售系爭房屋，被告願保障系爭房屋之承租人即原
      告有優先承買權，現原告已非系爭房屋之承租人，即無依
      系爭協議所約定無保障其優先承買權之必要，該約定於97
      年6月30日原告對系爭房屋之租期屆滿後，已失其效力。
      是原告難以據此主張伊就系爭房屋有優先購買權，而請求
      確認優先購買權存在，以及請求被告應協同原告辦理系爭
      房屋預告登記。
五、綜上所述，原告已非系爭房屋之承租人，自無系爭協議書約
    定限系爭房屋承買人始享有之優先購買權，從而，原告依系
    爭協議書之約定請求判決如訴之聲明所示，即無理由，應予
    駁回。
六、本件事證已臻明確，兩造其餘攻擊防禦方法，經本院斟酌後
    ，認為均不足以影響本判決之結果，自無一一詳予論述之必
    要，附此敘明。
七、據上論結，本件原告之訴為無理由，依民事訴訟法第78條，
    判決如主文。
中    華    民    國    98    年    6     月    1     日
                  民事第二庭    法  官  黃雅芬
以上正本係照原本作成。
如對本判決上訴，須於判決送達後20日內向本院提出上訴狀
中    華    民    國    98    年    6     月    1     日
                                書記官  高秋芬


司法院資訊處製作；財團法人民間司法改革基金會備份。
